臺灣花蓮地方法院民事判決　　　　　　　 100年度訴字第77號
原　　　告　張銘峰
訴訟代理人　楊桂芸
被　　　告　萬泰祥國際開發股份有限公司
法定代理人　蔣後元
上列當事人間請求返還土地等事件，本院於民國100年11月17日
言詞辯論終結，判決如下：
    主      文
被告應將坐落花蓮縣壽豐鄉○○段722地號土地返還予原告。
被告應向花蓮縣政府辦理解除民國99年花蓮縣政府府城雜使字第
99JC001號之雜項使用執照。
訴訟費用由被告負擔。
    事實及理由
一、被告經合法通知無正當理由，未於言詞辯論期日到場，核無
    民事訴訟法第386條所列各款情形，爰依原告聲請，由其一
    造辯論而為判決。
二、原告主張：
  (一)被告所有坐落花蓮縣壽豐鄉池南村林園24-2號建築物，因計
    畫作為旅館使用，遂向花蓮縣政府辦理變更使用執照（住宅
    變更為旅館），惟因上開建築物基地空間不足增設停車空間
    ，因此於民國98年10月20日向原告承租原告所有坐落花蓮縣
    壽豐鄉○○段722地號土地（下稱系爭土地）做為停車空間
    ，以辦理雜項執照，租賃期間自98年10月20日起至101年10
    月20日共計三年，租賃契約中雙方另約定：「本契約為期三
    年，但甲乙方一年後可提前解除契約」，且被告應無條件主
    動將雜項執照，依相關規定辦理解除套繪程序。原告於系爭
    租賃契約滿一年後即99年11月16日，依約定委請律師寄發存
    證信函予被告，向被告解除系爭租賃契約，依民法第453條
    第1項規定，已生合法終止之效力，故兩造間已無任何租賃
    關係存在。惟被告迄今仍繼續占用系爭土地，核屬無權占有
    ，原告得依民法第767條第1項規定請求被告返還系爭土地。
    另依民法第767條中段規定，所有人於其所有權之圓滿狀態
    ，被他人以占有以外之方法妨害時，對於妨害人得請求除去
    之。兩造間之租賃關係業經原告依法終止，且依被告出具之
    切結書，被告應於系爭租賃契約終止後，向花蓮縣政府辦理
    解除雜項使用執照，惟被告迄今拒未辦理，致原告無法使用
    系爭土地，顯已阻礙原告行使系爭土地之所有權，故原告亦
    得依法訴請被告向花蓮縣政府辦理解除就系爭土地之雜項使
    用執照。
  (二)房屋租賃契約書及切結書當初是訴外人張一錦出面代表被告
    來簽的。證人蕭鈞翊有拿卷73頁土地租賃契約書給原告之妻
    楊桂芸看沒錯，證人說他辦雜項執照的手續上需要這一張，
    內容楊桂芸也沒有很在意，所以楊桂芸就蓋了原告的章給他
    。原告於80年間買系爭土地準備以後退休要用的，於98年10
    月20日蕭鈞翊及張一錦來說要租這塊地，就簽了房屋租賃契
    約書，註明3年期間，1年後雙方面都可以終止，1年後被告
    就沒有付租金了，存證信函給被告，被告也不理。原告並未
    有卷73頁的土地租賃契約書，證人蕭鈞翊說是辦事情用的，
    所以沒有給我們一份，如果知道要辦雜項執照，原告不會蓋
    章，這一份是未被告知下被騙的。這是一件預謀的財團欺負
    老百姓的案件。爰依民法第767條、契約及切結書之約定請
    求。並聲明：如主文第1、2項所示。
三、被告並未於言詞辯論期日到場，據其前曾提出之書狀記載：
  (一)民事案件，係指涉及民事上之糾紛，請求法院具體判斷孰是
    孰非，僅有民事上之糾紛，民事法院才有受理之權限。原告
    請求被告向花蓮縣政府解除系爭雜項使用執照，惟建築物之
    雜項使用執照核發與否，其性質應為「公法性質」，非民事
    事件，鈞院自無審理之權限，此項訴之聲明自非適法。況建
    築物之雜項使用執照是否核發，其決定係為花蓮縣政府，被
    告並無任何決定之權限，原告本項請求屬法律上之不能。
  (二)否認租賃契約及切結書為真正，這兩份文件上都不是被告簽
    的，上面所蓋的被告公司大小章非真正。被告沒有使用系爭
    土地，也不曾支付租金給原告，被告在壽豐鄉經營旅館業，
    旅館的前方就有停車場，該旅館現在是租給別人在經營，之
    前是被告公司自己經營。張一錦離開公司很久了，他之前在
    負責處理壽豐鄉的旅館業務。據查當時向花蓮縣政府申請雜
    項使用執照所檢附之租賃契約，其中並無備註之記載，詎料
    竟從原告提出之證物影本赫然發現有備註之約定，被告高度
    懷疑原告所提出之租賃契約係為原告事後自行加註。又原告
    提出之切結書，其上被告公司大小章亦與被告之印鑑印文不
    符，依民事訴訟法第357條、第353條第1項規定，被告亦否
    認該文書之真正（形式及實質內容均否認真正）。系爭租賃
    契約並無備註之約定，原告即無期前終止租賃契約之權利，
    其片面終止租賃契約之意思表示無效，兩造間仍有租賃之法
    律關係，被告得合法使用系爭土地等語置辯。並聲明：原告
    之訴駁回。
四、原告主張被告於98年10月20日承租其所有之系爭土地作為法
    定停車空間以辦理變更使用執照（住宅變更為旅館），並就
    系爭土地辦理雜項使用執照等事實，業據提出與所述相符之
    房屋租賃契約書、切結書、土地登記謄本、雜項使用執照、
    花蓮縣政府99年1月25日函（卷7至11、20、50至52頁）等為
    證，並經本院依職權向花蓮縣政府函查前開雜項使用執照申
    請時檢附之文件，有花蓮縣政府100年9月29日函所附之土地
    租賃契約書、土地使用權同意書可參（卷72至74頁），顯見
    被告確實有向原告承租系爭土地並向花蓮縣政府申請系爭雜
    項使用執照，供做停車空間使用無誤，被告辯稱並未使用系
    爭土地云云，與事實不符。
五、按當事人主張有利於己之事實者，就其事實有舉證之責任；
    私文書應由舉證人證其真正，但他造於其真正無爭執者，不
    在此限。民事訴訟法第277條第1項、第357條定有明文。原
    告於起訴原因已有相當之證明，而被告於抗辯事實並無確實
    證明方法，僅以空言爭執者，當然認定其抗辯事實之非真正
    ，而應為被告不利益之裁判（最高法院18年上字第1679號判
    例意旨參照）。原告主張兩造間就系爭土地簽立租賃契約、
    切結書，並提出卷7至10頁房屋租賃契約書、切結書為證，
    被告則否認上述房屋租賃契約書、切結書為真正，依據前述
    說明，原告就上揭私文書之真正，應舉證證明。原告就此，
    則舉證人蕭鈞翊為證。經查：
  (一)證人蕭鈞翊到庭結證稱：「
  1.我從事建築物公共安全檢查業務，業務跟花蓮縣政府有直接
    關係，我的行業俗稱跑照業，跑建造、跑使照。我認識原告
    ，因為這個案子才認識的。我看過卷7至10頁的契約，這也
    是我寫的，該契約書簽名以外的手寫文字是我寫的，簽約地
    點在原告的家裡面簽約，他家在商校街，簽約時有張一錦、
    原告的太太、我及一位被告公司的員工在場。因為張一錦是
    大陸人士，不會寫繁體字，契約後面立契約人「乙方萬泰祥
    國際開發股份有限公司00000000」也是我寫的，至於甲方的
    簽名和身分證號碼是原告的太太寫的，這些手寫的文字是張
    一錦和原告的太太協商之後唸出來後由我寫下來的。契約備
    註欄第項是當天簽約時就寫下來的，這些內容雙方都同意
    。張一錦是被告公司在花蓮負責旅館業務的代理人，應該算
    經理。被告在花蓮經營鯉魚潭水漣渡假飯店。
  2.我送案子到建管課後，建管課的人員說不同意用房屋租賃契
    約書，要我更改，建管課說簽約三年時間太短，對於契約書
    上期限太短有意見。我就跟張一錦及原告的太太告知此事，
    經過他們同意後，我擬了卷73頁土地租賃契約書，並將此份
    契約書拿到原告家中由原告太太蓋章，被告的章則是張一錦
    蓋的，我跑去鯉魚潭那邊讓張一錦蓋的，蓋好以後我就用這
    份土地租賃契約書送件到建管課，這是98年間的事。
  3.卷11頁切結書也是我擬的。這是99年間寫的，因為租這塊地
    是要作停車場，停車場是列管要辦執照的，因為是變更建築
    物用途要檢討法規產生增加的停車空間，所以我記得沒有錯
    的話是當初建管課核發公文時有提到他們是租賃三年，一年
    以後可以任意解約，假設被告要土地給原告的話，停車場的
    執照要解除，他們的建築物要恢復成住宅用途，不然就要在
    旁邊、周邊、一個街廓內找停車用地，否則旅館就要恢復成
    原用途，我有跟張一錦提到此事，就要寫一份切結書來保證
    原告的權益，這份切結書原告知道。我寫好切結書後由雙方
    各執一份，切結書上被告的章是張一錦蓋的，張一錦並簽名
    及蓋指印。」等語。（卷80至81頁）。
  (二)證人蕭鈞翊為兩造簽約時在場之人，為處理兩造簽約、被告
    申請雜項使用執照之人，與兩造間並無何親誼利害關係，其
    證詞應可採信，且被告亦自承「張一錦離開公司很久了，他
    之前在負責處理壽豐鄉的旅館業務」（卷43頁反面筆錄參照
    ），足見張一錦為被告在壽豐鄉經營旅館業務之代理人，其
    就旅館停車空間、申請雜項使用執照等事務代理被告所簽立
    之租賃契約、切結書，自屬有權代理，故卷7至11頁之房屋
    租賃契約書、切結書均屬真正，並對被告發生效力。而卷73
    頁之土地租賃契約書僅係為辦理雜項使用執照申請之用，已
    經證人蕭鈞翊證述甚詳，兩造就系爭土地租賃事宜，應以卷
    7至11頁之房屋租賃契約書、切結書，為兩造權利義務規範
    之依據。故被告否認原告所提文書為真正之辯詞，應無足採
    。
六、按所有人對於無權占有或侵奪其所有物者，得請求返還之，
    民法第767條第1項前段定有明文。依房屋租賃契約書第2條
    、備註約定：「租賃期限為3年，自98年10月20日起至101
    年10月20日止。本契約為期三年，但甲乙方（即原告、被告
    ）一年後可提前解約」，切結書並約定「本公司（即被告）
    位於花蓮縣壽豐鄉池南村林園24-2號建築物，因辦理建築物
    用途變更時需附設停車空間7輛，但因該建築物基地內空間
    不足，而由本公司代理人張一錦小姐向張銘峰先生承租所屬
    土地（壽豐鄉○○段722地號）一筆，辦理雜項（停車空間
    ）執照。本公司與張銘峰先生所訂立租賃契約中明訂，甲乙
    雙方於訂立契約後一年，可提前解約。解約後本公司應無條
    件主動將雜項（停車空間）執照，依相關規定辦理雜項執照
    拆除（解除）程序，特立此切結書」，有租賃契約書、切結
    書可參，而原告已於99年11月16日、99年11月25日以存證信
    函、律師函通知被告終止租約，並有原告提出之存證信函、
    律師函為證（卷12至15頁），系爭租約既經合法終止，被告
    占用系爭土地已無合法權源，原告自得依民法第767條第1項
    前段所有權之法律關係請求被告返還土地。
七、按所有權人對於妨害其所有權者，得請求除去之，民法第
    767條第1項中段定有明文。系爭土地已提供被告作為其所有
    建築物辦理變更使用執照（住宅變更為旅館）所需增設停車
    空間使用，並業以被告為起造人，由花蓮縣政府核發雜項使
    用執照在案，嗣後原告以自己名義申請解除系爭雜項使用執
    照，但未受核准等情，有原告所提花蓮縣政府函、申請書、
    雜項使用執照可參（卷47至52頁）。經本院依職權向花蓮縣
    政府函詢系爭雜項使用執照應依何種建築法相關規定予以解
    除？程序上應如何辦理？花蓮縣政府100年9月29日函覆稱：
    「本案基地壽豐鄉○○段722地號以土地租賃方式提供作為
    萬泰祥國際開發股份有限公司坐落於本縣壽豐鄉池南村林園
    24-2號停車空間使用屬建築物應留設之法定停車位，不得任
    意取消，如經依法檢討辦理變更使用執照符合停車空間數量
    管制，使得解除本次雜項執照停車空閒套繪後，並就旨案雜
    項使用執照另應依建築法第78條申請拆除執照，於拆除完畢
    時檢附現場照片至本府辦理解除套繪列管」等語（卷72頁）
    ，可見系爭土地因建築法令規定，使用上受有限制，縱原告
    已終止系爭租賃契約而無繼續將系爭土地提供被告使用之義
    務，亦不得任意取消，客觀上顯有阻礙原告圓滿行使其所有
    權之事實，而此妨害所有權之事實，唯有被告再向主管機關
    申請辦理變更使用執照以符法定停車空間數量管制，始得申
    請拆除執照並解除套繪列管，即被告對妨害狀態之除去，有
    事實上之支配或處分力，故原告得依上述規定及切結書之約
    定，請求被告將妨害除去之。
八、按民法上所謂「給付不能」，係指依社會觀念其給付已屬不
    能者而言，亦即債務人所負之債務不能實現，已無從依債務
    本旨為給付之意（最高法院94年度台上字第1963號裁判要旨
    參照）。現行建築法令規定僅就旅館應留設之停車空間數量
    有所管制，其雜項使用執照、拆除執照核發與否固屬主管機
    關權限，然被告僅需另覓符合法定停車空間數量管制之措施
    ，即得依約完成辦理解除系爭雜項使用執照，此項約定，於
    社會觀念上並無所謂給付已屬不能實現之情形，故被告所辯
    原告請求被告解除系爭雜項使用執照屬法律上不能云云，並
    不足採。
九、從而，原告依所有權、租賃契約及切結書之約定，請求如主
    文第1、2項所示，為有理由，應予准許。本件原告請求均為
    私法上權利之主張，本院自有審判權；本件事證已臻明確，
    兩造其餘攻擊防禦方法與舉證，均無礙勝負判斷，爰不一一
    論列，附此敘明。
十、訴訟費用負擔之依據：民事訴訟法第78條。
中    華    民    國   100    年    11    月    30    日
                            臺灣花蓮地方法院民事庭
                              法      官    楊碧惠
上列為正本係照原本作成。
如不服本判決，應於送達後20日內，向本院提出上訴狀並表明上
訴理由，如於本判決宣示後送達前提起上訴者，應於判決送達後
10日內補提上訴理由書（須按他造當事人之人數附繕本）。
中    華    民    國   100    年    11    月    30    日
                              法院書記官    林香君